【裁判字號】    96,訴,2984
【裁判日期】    970717
【裁判案由】    有關稅捐事務
【裁判全文】
臺北高等行政法院判決
                                     96年度訴字第02984號
                              .
原      告  甲○○
            乙○○
            丙○○
            丁○○○
            戊○○
            己○○
            庚○○
共      同
訴訟代理人  蔡慧玲  律師
            龍毓梅  律師
被      告  財政部臺灣省北區國稅局
代  表  人  陳文宗（局長）住同上
            送達代收人  辛○○.
訴訟代理人  子○○
            壬○○
            癸○○
上列當事人間因有關稅捐事務事件，原告不服財政部中華民國96
年6 月23日台財訴字第09600164210 號（案號：第00000000號）
訴願決定，提起行政訴訟。本院判決如下：
    主  文
原告之訴駁回。
訴訟費用由原告負擔。
    事  實
一、事實概要：
  (一)緣原告等之被繼承人曾永順於民國（下同）82年12月1 日死
    亡，經被告核定應納遺產稅額新臺幣（下同）55,515,660元
    ，其中坐落臺北縣八里鄉○○里○段蛇子形小段340 地號土
    地（下稱系爭土地），因訂有耕地三七五租約，係按公告現
    值5,145,000 元之2/3 即3,430,400 元（即按減除公告現值
    之1/3 估價）；繼承人等旋申請以被繼承人所遺包括系爭土
    地在內之5 筆土地辦理抵繳遺產稅，經被告所屬三重稽徵所
    審理准予辦理，其中系爭土地亦係按公告現值2/3 計算抵繳
    價額，並於85年10月18日辦竣國有登記在案。
  (二)嗣臺北縣八里鄉公所（下稱八里鄉公所）為龍形都市計畫（
    一）停車場工程需要，申請撥用系爭土地，經財政部國有財
    產局（下稱國有財產局）於87年7 月31日現場勘查結果，已
    故承租人張順興之子張進平因無自任耕作之事實，有違耕地
    三七五減租條例第16條規定致租約無效，乃函請八里鄉公所
    註銷系爭土地之三七五租約，並函請臺北縣淡水地政事務所
    塗銷該三七五租約註記。八里鄉公所嗣於87年10月12日辦竣
    有償撥用，並將該土地價款6,746,900 元撥交國有財產局，
    該局則以三七五租約因無效註銷，自無補償事宜，於88年2
    月4 日以台財產局會字第88002458號函將全數價款結撥予被
    告。
  (三)原告等於94年3 月26日具文向被告申請退還系爭土地有償撥
    用價款之1/3 權利金，案經被告所屬三重稽徵所94年12月23
    日北區國稅三重一字第0941039240號函復（下稱前處分），
    以該出租耕地係移轉登記為國有後，才終止租約登記，原地
    主無權主張領取補償費為由，否准其所請。原告等不服，訴
    經財政部95年10月27日台財訴字第09500158510 號訴願決定
    略以，本件是否符合遺產及贈與稅法施行細則第48條第1 項
    規定，尚有查核之必要，爰將前處分撤銷，著由被告另為適
    法之處分。
  (四)案經被告以96年1 月4 日北區國稅三重一字第0951043287號
    函復（下稱原處分）略以，原核課遺產稅未究明事實而適用
    法令錯誤，依法應予更正將系爭土地全額併入遺產課稅，並
    追繳應納遺產稅賦，惟依據稅捐稽徵法第21條及第22條規定
    ，本件之核課期間已於88年5 月27日屆滿，不得再行補稅；
    原告申請退還溢繳遺產稅，亦於93年1 月20日屆滿，依法應
    予否准。原告等仍不服，復向財政部提起訴願，經該部96年
    6 月23日台財訴字第09600164210 號訴願決定（下稱訴願決
    定）駁回後，遂向本院提起本件行政訴訟。
二、兩造聲明：
  (一)原告聲明：
    1.訴願決定及原處分均撤銷。
    2.被告應給付原告2,248,967 元及自更正聲明狀繕本送達之
      翌日起至清償日止，按年息5%計算之利息。
  (二)被告聲明：駁回原告之訴。
三、兩造之爭點：
    被告取得系爭土地價款，是否構成公法上之不當得利？
  (一)原告主張之理由：
    本件爭點有三：本件訴訟類型為何、原告等人請求退還土地
    抵繳補償金是否有理由，及原告請求是否罹於時效。
    1.本件訴訟類型為何？
      (1)本件原告所提訴訟，訴之聲明第1 點之訴訟類型應屬撤
        銷訴訟。
        按行政訴訟法第4條第1項規定：「人民因中央或地方
          機關之違法行政處分，認為損害其權利或法律上之利
          益，經依訴願法提起訴願而不服其決定，或提起訴願
          逾3 個月不為決定，或延長訴願決定期間逾2 個月不
          為決定者，得向高等行政法院提起撤銷訴訟。」次按
          學者吳庚行政爭訟法論第99頁略以：「……關於違法
          其含義甚廣：包括行政處分或訴願決定之作成不適用
          法規或適用不當而言。所謂法規則指行政機關應適用
          之一切有效的法律規範，包括實體法、程序法、中央
          法規、地方法規、有拘束力之解釋、判例及一般行政
          法原則在內。……」再按最高行政法院（89年7月1日
          改制前為行政法院，下同）88年度判字第448 號裁判
          要旨：「原告對於本件課徵遺產稅之標的土地並無繼
          承權甚明，原核課處分認定原告為繼承人之事實既有
          錯誤，顯係對於非繼承人而核課遺產稅，其已繳納之
          遺產稅屬公法上之不當得利，其返還於稅法無明文規
          定時，應類推適用民法關於不當得利之規定處理。又
          本件係被告對於課稅前提事實納稅義務人認定錯誤，
          並非適用法律錯誤或計算錯誤，因此不能適用稅捐稽
          徵法第28條，其申請退稅期限應不受5 年期間之限制
          。被告引用稅捐稽徵法第28條規定以原告申請退還系
          爭遺產稅已逾5 年，而否准其申請，其適用法規顯有
          錯誤。」
        本件原處分否准原告94年3 月26日申請之原因，無非
          係以「本件依稅捐稽徵法第28條規定，已逾退稅期間
          」為依據。然查，依上開最高行政法院88年度判字第
          448 號裁判要旨可知，有關稅捐稽徵法第28條之規定
          ，其適用前提須認定事實無誤而有適用法律錯誤或計
          算錯誤之情形下方有適用。換言之，倘前提事實已有
          誤認，即無稅捐稽徵法第28條所謂適用法律錯誤或計
          算錯誤之問題。
        查，本件被繼承人曾永順所遺留之系爭土地雖原係三
          七五出租耕地，然因原承租人張興順於原租約到期後
          並未換訂而終止（參原證4 ），嗣原承租人張興順之
          繼承人於張興順死亡後又未依耕地三七五減租條例第
          6 條及耕地三七五租約清理要點第10點辦理租約變更
          登記，是系爭土地於原告申請抵繳遺產稅時已非三七
          五出租耕地，而無耕地三七五減租條例第17條第2 項
          ：「…終止租約時，除法律另有規定外，出租人應予
          承租人左列補償：…終止租約當期之公告土地現值，
          減除土地增值稅後餘額三分之一。」及平均地權條例
          第77條：「耕地出租人依前條規定終止租約收回耕地
          時，除…，應就申請終止租約當期之公告土地現值，
          預計土地增值稅，並按該公告土地現值減除預計土地
          增值稅後餘額三分之一給予補償…」之適用，自應回
          歸於一般土地之抵繳。此外，即使系爭土地於原告抵
          繳遺產稅前尚未辦理耕地租約之註銷，然最高行政法
          院90年度判字第1268號裁判要旨既已揭示：租約消滅
          之事實，並不以租約是否登記為要件，蓋租約登記僅
          為行政上管理而設，是倘有足以證明租約關係已消滅
          之事證，尚不得以耕地租約未註銷，即推定耕地租約
          仍有效存在。是仍無礙系爭土地已非三七五出租耕地
          之事實。
        又有關上開事實，因被告於原告申請以系爭土地抵繳
          遺產稅時有所誤認，而依據耕地三七五減租條例第17
          條第2 項及平均地權條例第77條按公告現值三分之一
          予以減除辦理估價，此自屬於對於事實之誤認，則依
          上開最高行政法院88年度判字第448 號裁判要旨自無
          稅捐稽徵法第28條規定之適用。從而，原處分誤以為
          適用法令錯誤而依據稅捐稽徵法第28條規定否准原告
          申請，顯然有適用法規不當之違法。
        綜上所述，因原處分錯誤適用稅捐稽徵法第28條之規
          定而否准原告之申請，顯已違法，且已損害原告權利
          ，則原告對該違法之行政處分於遭訴願駁回後，自得
          訴請撤銷。是本件訴之聲明第1 點，其類型應屬撤銷
          訴訟無疑。
      (2)本件原告所提訴訟，訴之聲明第2 點之訴訟類型應屬給
        付訴訟。
        按行政訴訟法第8條規定：「（第1項）人民與中央或
          地方機關間，因公法上原因發生財產上之給付或請求
          作成行政處分以外之其他非財產上之給付，得提起給
          付訴訟。因公法上契約發生之給付，亦同。（第2項
          ）前項給付訴訟之裁判，以行政處分應否撤銷為據者
          ，應於依第4 條第1 項或第3 項提起撤銷訴訟時，併
          為請求。原告未為請求者，審判長應告以得為請求。
          」次按最高法院95年度台上字第1921號裁判要旨：「
          依平均地權條例第11條第1 項規定徵收之出租耕地，
          應由土地所有人以所得之補償地價，扣除土地增值稅
          後餘額之三分之一補償耕地承租人，該支付補償耕地
          承租人之地價者為土地所有人，僅係法令賦予主管機
          關於發放補償費時應代為扣交之公法上之義務，該應
          由出租人補償承租人之法律關係，並未因而移轉於主
          管機關……。」
        本件原告以系爭土地抵繳遺產稅時，被告依耕地三七
          五減租條例第17條第2 項及平均地權條例第77條之規
          定，按公告現值三分之一予以減除辦理估價，乃係為
          使將來耕地租約終止後用以補償耕地承租人之用，然
          此三分之一補償費之性質，依上開最高法院95年度台
          上字第1921號裁判要旨可知，僅係法令賦予被告於發
          放補償費時應代為扣交之公法上之義務，該應由原告
          補償承租人之法律關係，並未因而移轉於被告，由此
          可見，於被告代為扣交予耕地承租人前，該三分之一
          補償費仍屬原告所有。又因本件三七五租約於原告抵
          繳遺產稅前早已終止而無代為扣交之問題，則被告保
          有該三分之一補償費顯然自始無法律上原因，是原告
          自得依據公法上不當得利法律關係請求被告返還。
    2.原告等人請求退還土地抵繳補償金是否有理由？
      (1)系爭土地於原告申請抵繳遺產稅時已非三七五出租耕地
        ，應回歸於一般土地之抵繳，已如前述。惟訴願決定書
        謂：「…，內政部58年12月10日台（58）內地字第3426
        97號函業已釋明，耕地承租權亦屬財產權之一種…」，
        竟遺漏該函令後段「惟…繼承之耕地承租權部分，應依
        台灣省租約登記辦法有關規定辦理租約變更登記。」，
        顯見其行政流程並未完成，自應不屬佃農張興順之繼承
        人所有。
      (2)退步言之，系爭土地即便是屬耕地三七五租地，然有關
        補償承租人三分之一補償費之性質，僅係法令賦予被告
        於發放補償費時應代為扣交之公法上之義務，該應由原
        告補償承租人之法律關係，並未因而移轉於被告，此從
        司法院釋字第579 號解釋：「…補償承租人之地價，應
        由主管機關於發放補償或依法提存時，代為扣交，…，
        立法機關依憲法保障財產權及保護農民之意旨，審酌耕
        地所有權之現存價值及耕地租賃權之價值，採用代位總
        計各別分算代償之方法，將出租耕地上負擔之租賃價值
        代為扣交耕地承租人，以為補償，…」及最高法院95年
        度台上字第1921號裁判要旨（已如前引），均有清楚解
        釋自明。由此可見，於被告代為扣交予耕地承租人前，
        該三分之一補償費乃係類似附有條件之信託性質，實際
        上仍屬原告所有無疑。
      (3)從而，因本件作為補償承租人「按該公告土地現值減除
        預計土地增值稅後餘額三分之一給予補償…」之前提要
        件及目的均已消失，其作為法律上之原因遂不復存在，
        成為公法上之不當得利，對已按「財政部67年8 月2 日
        台財稅第35163 號函」估價並抵繳之不動產不予退還，
        即與憲法保障人民權利之意旨有違，因該部分之土地價
        值並未計入抵繳，故原告自有權利行使其返還請求權，
        自得請求將上開「按該公告土地現值減除預計土地增值
        稅後餘額三分之一給予補償」計算之不當得利返還予全
        體繼承人。
    3.原告請求是否罹於時效？
      (1)本件被告於原告申請以系爭土地抵繳遺產稅時，就系爭
        土地是否為耕地三七五出租耕地之事實既有誤認，即使
        依耕地三七五減租條例第17條第2 項及平均地權條例第
        77條按公告現值三分之一予以減除辦理估價，此因屬於
        對於事實之誤認，則依上開最高行政法院88年度判字第
        448 號裁判要旨自無稅捐稽徵法第28條規定之適用。
      (2)另本件原告係請求公法上之不當得利（系爭土地三分之
        一權利金）返還請求權，應準用民法上不當得利請求權
        ，時效為原告自知悉可得請求時起算15年。此參行政程
        序法第127 條規定：「（第1 項）授予利益之行政處分
        ，其內容係提供一次或連續之金錢或可分物之給付者，
        經撤銷、廢止或條件成就而有溯及既往失效之情形時，
        受益人應返還因該處分所受領之給付。其行政處分經確
        認無效者，亦同。（第2 項）前項返還範圍準用民法有
        關不當得利之規定。」本件既因被告本依法須代原告履
        行平均地權條例第77條規定之義務，即於三七五租約解
        約時支付承租人土地公告現值三分之一價金，嗣因原告
        與承租人張興順之繼承人已經最高法院勝訴確定，且亦
        經92年5 月28日八里鄉公所耕地三七五租約終止登記，
        理應將原應補償予承租人之價金，歸還給原土地所有權
        人即原告，始為合法，而非將原擬代原土地所有人依三
        七五租約解約時支付承租人土地公告現值三分之一價金
        予以侵吞沒收據為所有，蓋上開原預定依三七五租約解
        約時支付承租人土地公告現值三分之一價金原既非申請
        抵繳遺產稅之範圍，本即非申請退還遺產稅問題，且本
        件如認屬行政程序法施行（90年1 月1 日施行）前已發
        生公法上請求權，依法務部之見解，其消滅時效期間，
        並不適用行政程序法第131 條第1 項規定，而應依行政
        程序法施行前有關法規之規定，無相關法規規定者，得
        類推適用民法消滅時效之規定（縱使殘餘時間自行政程
        序法施行日起算較5 年為長者，仍依其期間），此有法
        務部（90）法令字第008617號函足參，亦即公法上之不
        當得利返還請求權，即應類推民法上之消滅時效為15年
        ，故本件並無時效消滅之問題。
    4.本件請求權基礎為「公法上不當得利」，國家的不當得利
      即為1/3 之補償費，消滅時效為15年。其不當得利的型態
      係屬「自始原因不存在」或是「嗣後消滅」？原告認為租
      約在53年就已經期滿終止，繼承人沒有換定登記，此部分
      屬於「自始無法律上原因」之型態，亦即自申請抵繳遺產
      稅時就沒有法律上的原因；但如果鈞院認為租約換定的部
      分並不是租約終止的原因，原承租人的繼承人在租佃爭議
      案件中自承84年時已無耕作事實，從那時候失效，基於這
      個理由，則屬於「嗣後無法律上原因」。
    5.退步言之，即使鈞院認定本件不屬於行政法院管轄範圍，
      亦請鈞院將本件訴訟移轉普通法院管轄。
  (二)被告主張之理由：
    1.按稅捐稽徵法第28條規定：「納稅義務人對於因適用法令
      錯誤或計算錯誤溢繳之稅款，得自繳納之日起5 年內提出
      具體證明，申請退還；逾期未申請者，不得再行申請。」
      次按遺產及贈與稅法第10條第1 項前段規定：「遺產及贈
      與財產價值之計算，以被繼承人死亡時或贈與人贈與時之
      時價為準。」同法施行細則第46條第1 項規定：「納稅義
      務人申請以繼承或受贈之課徵標的物抵繳遺產稅或贈與稅
      者，其抵繳價值之計算，應以該項財產核課遺產稅或贈與
      稅之價值為準。」第48條第1 項規定：「以實物抵繳應納
      稅款者，用以抵繳之實物其價額如低於應納稅額者，納稅
      義務人應於辦理抵繳時以現金補足。其價額超過應納稅額
      者，應俟實物處理變價後，就所賣價款，按抵繳時超過稅
      額部分佔抵繳實物全部價額之比例，計算應退還之價額，
      於處理變價完竣之日起1 個月內通知稅義務人具領。」第
      51條第1 項前段規定：「經主管稽徵機關核准抵繳遺產稅
      、贈與稅及第47條規定欠稅之實物，應移轉登記為國有，
      管理機關為財政部本部國有財產局。……」復按耕地三七
      五減租條例第6 條規定：「本條例實施後，耕地租約應一
      律以書面為之，租約之訂立、變更、終止或換訂，應由出
      租人會同承租人申請登記。」第16條規定：「承租人應自
      任耕作，並不得將耕地全部或一部轉租於他人。承租人違
      反前項規定時，原訂租約無效，得由出租人收回自行耕種
      或另行出租。」第25條規定：「在耕地租期屆滿前，出租
      人縱將其所有權讓典與第三人，其租佃契約對於受讓受典
      人仍繼續有效，受讓受典人應會同原承租人申請為租約變
      更之登記。」又財政部67年8 月2 日台財稅第35163 號函
      釋規定：「遺產土地訂有三七五租約者，依平均地權條例
      第77條規定（耕地三七五減租條例第17條第2 項），按公
      告現值三分之一予以減除後辦理估價。」68年10月20日台
      財稅第37394 號函釋規定：「三七五租約之土地，其終止
      租約之認定，應以縣市政府核准登記之日期為準。」
    2.查被繼承人所遺系爭土地早年確係屬三七五出租耕地，然
      原承租人張興順於54年過世，其子張進平並未辦理租約變
      更登記，亦無自任耕作之事實，此時三七五租約即應註銷
      ，被繼承人曾永順未查知，而未辦理註銷三七五租約登記
      ，被告原核課被繼承人遺產稅時依財政部67年8 月2 日台
      財稅第35163 號函規定，按公告現值三分之一予以減除辦
      理估價，屬適用法令錯誤，嗣依據遺產及贈與稅法施行細
      則第46條第1 項規定，以該項財產核課遺產稅之價值計算
      抵繳價值，未發現有前開施行細則第48條第1 項規定，其
      抵繳土地價額超過應納稅額，即有溢繳稅款之情事。經查
      被繼承人遺產稅於83年5 月28日申報，而於88年1 月21日
      繳清，原核課遺產稅時如未究明前開事實而適用法令錯誤
      ，依法應予更正將該筆土地全額併入遺產課稅，並追繳應
      納遺產稅賦，惟依據稅捐稽徵法第21條及第22條規定，本
      件之核課期間已於88年5 月27日屆滿，不得再補稅；另依
      據稅捐稽徵法第28條規定，因適用法令錯誤而溢繳稅款之
      退稅期間，亦於93年1 月20日屆滿，原告於94年3 月26日
      申請退還溢繳稅款，已逾前開法定退稅期間。
    3.按稅捐稽徵法第28條其性質即為公法上不當得利返還請求
      權之特別時效規定，依行政程序法第3 條第1 項規定：「
      行政機關為行政行為時，除法律另有規定外，應依本法規
      定為之。」適用法令錯誤或計算錯誤而申請退還溢繳稅款
      ，既已規定於稅捐稽徵法第28條，自應優先適用該條規定
      ，而無適用行政程序法或類推民法之餘地。
    4.又按內政部58年12月10日台（58）內地字第342697號函所
      釋明，耕地承租權亦屬財產權之一種，承租人死亡時，即
      係遺產之一部分，依照民法繼承編之規定，仍由繼承人繼
      承，並未歸於消滅；次依最高法院51年台上字第2629號判
      例：「租約之登記，僅為保護佃農及謀舉證上便利而設，
      非謂凡租約之訂立、變更、終止或換訂，須經登記，始能
      生效」之意旨觀之，租約是否辦理繼承變更登記，並不影
      響其效力，系爭土地三七五租約之原承租人張興順雖於54
      年7 月31日死亡，且未辦理繼承變更登記，依前揭內政部
      函釋及最高法院判例意旨，該三七五租約並未因原承租人
      死亡而失其效力。且繼承發生時點（即82年12月1 日）仍
      有三七五租約之註記，原告等申報遺產稅時亦以系爭土地
      遺產有三七五租約，而以其公告現值三分之二計算遺產價
      額，經被告依其申報核定在案。嗣原告等於85年間申請以
      系爭土地抵繳遺產稅時，該租約註記仍未註銷，原告等亦
      未爭執其三七五租約之效力，被告乃依遺產及贈與稅法施
      行細則第46條第1 項規定，按其核課遺產稅之價額抵繳遺
      產稅，並於85年10月18日辦竣國有登記在案。前揭事實並
      經臺灣高等法院89年度上字第1097號判決論明在案，亦為
      原告等所不爭，此有該判決書附卷可稽，從此觀之本案並
      無溢繳稅款之情事。
    5.次依耕地三七五減租條例第25條規定：「在耕地租期屆滿
      前，出租人縱將其所有權讓典與第三人，其租佃契約對於
      受讓受典人仍繼續有效。」則該耕地租約因抵繳辦竣國有
      登記，而由原告等與承租人間之租賃關係，變更為國家與
      承租人之公有土地租賃關係。該租賃契約嗣後變更消滅，
      亦與原告等無涉，又「耕地三七五減租條例第16條第2 項
      所謂原訂租約無效，係指承租人違反前項所定不自任耕作
      或轉租之限制時，原訂租約無待於終止，當然向後失其效
      力，租賃關係因而歸於消滅而言。非謂租賃關係自始不存
      在。」最高法院著有80年台再字第15號判例可資參照。經
      查系爭土地直至臺北縣政府向國有財產局申請有償撥用，
      國有財產局於87年7 月31日現場勘查，方始發現原承租人
      張興順之繼承人等未自任耕作，且有供他人使用之事實。
      因張君等未自任耕作違反耕地三七五減租條例第16條規定
      ，依前揭最高法院著有80年度台再字第15號判例意旨，該
      三七五耕地租約應於承租人違反不自任耕作或轉租之限制
      時，向後失效，此亦經臺灣高等法院89年度上字第1097號
      判決理由五，一一敘明在案，是本件三七五租約應自87年
      7 月31日向後失效，原告等主張該租約為自始無效乙節，
      核不足採。從而，國家本於其所有權人名義行使權利，取
      得該土地移撥公用之價款，自屬有據，亦無不當得利或溢
      收稅款之情事。
    6.針對原告主張三七五租約繼承人沒有換定就終止的部分，
      因為承租權屬於財產權，可以由繼承人繼承，沒有去登記
      ，還是有效的。
    理  由
一、原告起訴主張：原告等以系爭土地抵繳遺產稅時，被告按公
    告現值1/3 予以減除辦理估價，乃係為使將來耕地租約終止
    後用以補償耕地承租人之用，然此1/3 補償費，係法令賦予
    被告於發放補償費時應代為扣交之公法上之義務，該應由原
    告補償承租人之法律關係，並未因而移轉於被告，故於被告
    代為扣交予耕地承租人前，該1/3 補償費仍屬原告所有，現
    該三七五租約於原告抵繳遺產稅前早已終止而無代為扣交之
    問題，則被告保有該1/3 補償費顯然自始無法律上原因，是
    原告自得依據公法上不當得利法律關係請求被告返還，為此
    訴請如聲明所示云云。
二、被告則以：查系爭土地直至臺北縣政府向國有財產局申請有
    償撥用，國有財產局於87年7 月31日現場勘查，方始發現原
    承租人張興順之繼承人等未自任耕作，且有供他人使用之事
    實，該三七五租約應自87年7 月31日向後失效，從而，國家
    本於其所有權人名義行使權利，取得該土地移撥公用之價款
    ，自屬有據，並無不當得利或溢收稅款之情事等語置辯，求
    為判決駁回原告之訴。
三、本件兩造不爭以下之事實，並有如下之證據在卷可稽，堪認
    為真實：
  (一)如事實概要欄(一)所述之事實，有遺產稅核定通知書、國有財
    產局台灣北區辦事處85年11月1 日台財產北一字第85029590
    號函及遺產稅更正報告表在訴願卷（95年）。
  (二)如事實概要欄(二)所述之事實，有戶籍謄本、台灣省台北縣私
    有私有耕地租約、民事判決確定證明書、最高法院民事裁定
    、台灣高等法院民事判決及台北縣八里鄉公所函在本院卷頁
    32以下。
  (三)如事實概要欄(三)(四)所述之事實，有申請書、前處分在原處分
    卷頁16、20暨原處分書在本院卷頁30。
四、是本件之爭執，在於被告取得系爭土地價款，是否構成公法
    上之不當得利？
五、經查：
  (一)按遺產及贈與稅法第10條第1 、3 項前段規定：「遺產及贈
    與財產價值之計算，以被繼承人死亡時或贈與人贈與時之時
    價為準。第1 項所稱時價，土地以公告土地現值或評定標準
    價格為準；……」第30條第2 項規定：「遺產稅或贈與稅應
    納稅額在30萬元以上，納稅義務人確有困難，不能一次繳納
    現金時，得於前項規定納稅期限內，向該管稽徵機關申請，
    分12期以內繳納；每期間隔以不超過二個月為限，並准以課
    徵標的物或其他易於變價或保管之實物一次抵繳。」
  (二)又按遺產及贈與稅法施行細則第46條第1 項規定：「納稅義
    務人申請以繼承或受贈之課徵標的物抵繳遺產稅或贈與稅者
    ，其抵繳價值之計算，應以該項財產核課遺產稅或贈與稅之
    價值為準。」第48條第1 項規定：「以實物抵繳應納稅款者
    ，用以抵繳之實物其價額如低於應納稅額者，納稅義務人應
    於辦理抵繳時以現金補足。其價額超過應納稅額者，應俟實
    物處理變價後，就所賣價款，按抵繳時超過稅額部分佔抵繳
    實物全部價額之比例，計算應退還之價額，於處理變價完竣
    之日起1 個月內通知稅義務人具領。」第51條第1 項前段規
    定：「經主管稽徵機關核准抵繳遺產稅、贈與稅及第47條規
    定欠稅之實物，應移轉登記為國有，管理機關為財政部本部
    國有財產局。……」核以上規定均與母法無違，被告據以適
    用，於法並無不合。
  (三)復按耕地三七五減租條例第6 條規定：「本條例實施後，耕
    地租約應一律以書面為之，租約之訂立、變更、終止或換訂
    ，應由出租人會同承租人申請登記。」第16條規定：「承租
    人應自任耕作，並不得將耕地全部或一部轉租於他人。承租
    人違反前項規定時，原訂租約無效，得由出租人收回自行耕
    種或另行出租。」第17條規定：「（第1 項）耕地租約在租
    佃期限未屆滿前，非有左列情形之一不得終止：一、承租人
    死亡而無繼承人時。二、承租人放棄耕作權時。三、地租積
    欠達兩年之總額時。四、非因不可抗力繼續一年不為耕作時
    。五、經依法編定或變更為非耕地使用時。（第2項）依前
    項第五款規定，終止租約時，除法律另有規定外，出租人應
    給予承租人左列補償：一、承租人改良土地所支付之費用。
    但以未失效能部分之價值為限。二、尚未收穫農作物之價額
    。三、終止租約當期之公告土地現值，減除土地增值稅後餘
    額三分之一。」第25條規定：「在耕地租期屆滿前，出租人
    縱將其所有權讓典與第三人，其租佃契約對於受讓受典人仍
    繼續有效，受讓受典人應會同原承租人申請為租約變更之登
    記。」暨平均地權條例第77條第1 項規定：「耕地出租人依
    前條規定終止租約收回耕地時，除應補償承租人為改良土地
    所支付之費用及尚未收穫之農作改良物外，應就申請終止租
    約當期之公告土地現值，預計土地增值稅，並按該公告土地
    現值減除預計土地增值稅後餘額三分之一給予補償。」由於
    以上關於締有耕地三七五租約之土地，所有權人應按其公告
    土地現值減除預計土地增值稅後餘額三分之一補償承租人之
    規定，故財政部對於此等土地之估價作成67年8 月2 日台財
    稅第35163 號函釋規定：「遺產土地訂有三七五租約者，依
    平均地權條例第77條規定（耕地三七五減租條例第17條第2
    項），按公告現值三分之一予以減除後辦理估價。」及68年
    10月20日台財稅第37394 號函釋規定：「三七五租約之土地
    ，其終止租約之認定，應以縣市政府核准登記之日期為準。
    」，核與上開規定暨遺產及贈與稅法之相關規定均無牴觸，
    得予適用。
  (四)查系爭土地原係原告之被繼承人所有，面積335 平方公尺，
    於被繼承人死亡時即82年度之公告現值為每平方公尺15,360
    元，公告現值合計為5,145,000 元；惟因當時其上締有耕地
    三七五租約，故被告乃依上開公告現值減除1/3 ，亦即按上
    開公告現值之2/3 即3,430,400 元來核定遺產之價值，此有
    遺產稅核定通知書及更正報告表在訴願卷（95年）可按；又
    查原告嗣申請以系爭土地抵繳遺產稅，被告予以准許，並依
    前揭遺產及贈與稅法施行細則第46條第1 項規定，以系爭土
    地核課遺產稅之價值即3,430,400 元計算其抵繳之價值，並
    於85年10月18日依前揭同施行細則第51條第1 項前段之規定
    登記為國有，此亦有國有財產局台灣北區辦事處85年11月1
    日台財產北一字第85029590號函在訴願卷（95年）可參，由
    以上說明可知：
    1.關於系爭土地之價值，無論是列入遺產之價值，或是抵繳
      遺產稅之價值，均係經被告作成行政處分核定在案，且原
      告並未在法定期間內提出行政救濟以為爭執，其形式上及
      實質上之存續力，俱已發生，不容原告任意爭執其內容。
    2.本件遺產稅係於83年5 月28日申報，而於88年1 月21日繳
      清，原核課遺產稅時縱有未究明前開事實而適用法令錯誤
      ，依法應予更正將該筆土地全額併入遺產課稅，並追繳應
      納遺產稅賦，惟依據稅捐稽徵法第21條及第22條規定，本
      件之核課期間已於88年5 月27日屆滿，不得再補稅；另依
      據稅捐稽徵法第28條規定，因適用法令錯誤而溢繳稅款之
      退稅期間，亦於93年1月20日屆滿。
  (五)再按民法第765條規定：「所有人，於法令限制之範圍內，
    得自由使用、收益、處分其所有物，並排除他人之干涉。」
    抵繳遺產稅或贈與稅實物管理要點第6 點規定：「稽徵機關
    核准抵稅之實物，除依相關規定辦理國有登記或過戶手續外
    ，應依下列規定將抵稅實物點交國有財產局所屬分支機構接
    管：……(三) 其屬土地者，於辦竣國有登記，由國有財產
    局所屬分支機構通知稽徵機關後視為完成接管。……」第12
    點第2 項規定：「抵稅實物處分之價款，扣除各項稅捐、規
    費、管理費用及因處分該抵稅實物實際支付之作業費用後，
    由國有財產局將賸餘價款於每會計年度十一月及五月，撥交
    稽徵機關依規定成數分解各該級政府之公庫。」系爭土地已
    於85年10月18日經登記而為國有，已如前述，是原告不復為
    系爭土地之所有權人，嗣所有權人即中華民國之財產管理機
    關，再就系爭土地為買賣、撥用或其他法律行為，均與原告
    無涉，同理，行政機關因此而撥交之土地價款等，均係基於
    獨立發生在後之原因事實而取得，更與遺產價值或抵繳財產
    價值之計算無關。查系爭土地嗣因八里鄉公所為龍形都市計
    畫（一）停車場工程需要，申請撥用，經國有財產局於87年
    7 月31日現場勘查結果，已故承租人張順興之子張進平因無
    自任耕作之事實，有違耕地三七五減租條例第16條規定致租
    約無效，乃函請八里鄉公所註銷其三七五租約，並函請臺北
    縣淡水地政事務所塗銷該三七五租約註記。八里鄉公所嗣於
    87年10月12日辦竣有償撥用，並將該土地價款6,746,900 元
    撥交國有財產局，該局則以三七五租約因無效註銷，自無補
    償事宜，於88年2 月4 日以台財產局會字第88002458號函將
    全數價款結撥予被告，此有國有財產局台灣北區辦事處94年
    9 月26日台財產北接字第0940038272號函在原處分卷頁25可
    參；是依本段之說明承接前段之說明可知，被告核定系爭土
    地以何種價格抵繳遺產稅，為一獨立的法律關係，抵繳完成
    、登記國有後，八里鄉公所以何種價格申請有償撥用系爭土
    地，為另一獨立的法律關係，國有財產局最後決定將若干金
    額結撥被告，復為他一獨立的法律關係，申言之，國有財產
    局取得6,746,900 元，係出於處分（有償撥用）系爭土地之
    結果，國有財產局復將該6,746,900 元結撥被告，乃係因已
    處分其抵稅實物即系爭土地，依財政收支劃分分配成數而計
    算之結果，是被告取得該6,746,900 元之全部，均非無法律
    上之原因。
  (六)按民法第179 條前段規定：「無法律上之原因而受利益，致
    他人受損害者，應返還其利益。」，此一規定固於公法上之
    不當得利所類推適用或準用，然而，公法上不當得利之返還
    ，仍須以無法律上之原因而受利益，致他人受損害為要件。
    本件原告主張被告自始無法律上原因而取得系爭不當得利，
    惟依前述，本件被告取得系爭價款，乃係出於對於原告作成
    遺產稅之核定，復作成准予抵繳之核定，以及以後之國有財
    產之撥用及結算，在在均非無法律上之原因，在各該法律行
    為及所形成之法律關係次第消滅前，被告對於原告不負有返
    還之義務。
  (七)至原告以最高法院95年度台上字第1921號判決為據，則係出
    於誤解，蓋上開事件係三七五租約之承租人以高雄市政府於
    協議價購發放價金予所有權人時，未代扣1/3 之補償費而生
    之爭執，此與本件風馬牛不相及，附予敘明。
六、綜上所述，被告取得系爭土地價款，不構成公法上之不當得
    利，原處分否准退還系爭價款，於法有據，訴願決定遞予維
    持，亦無不合，原告依公法上不當得利之法律關係，訴請如
    聲明所示，於法無據，應予駁回。又本件原告既係基於公法
    上之不當得利而為主張及請求，本院自有審判之權限，並已
    就實體理由為論述，進而為原告敗訴之判決，原告請求移轉
    管轄，於法不合，附此敘明。
據上論結，本件原告之訴為無理由，爰依行政訴訟法第98條第1
項前段、第104條、民事訴訟法第85條第1項前段，判決如主文。
中    華    民    國    97    年    7     月    17    日
                    臺北高等行政法院第五庭
                              審判長法  官  張瓊文
                                    法  官  蕭忠仁
                                    法  官  王碧芳
上為正本係照原本作成。
如不服本判決，應於送達後20日內向本院提出上訴狀並表明上訴
理由，如於本判決宣示後送達前提起上訴者，應於判決送達後20
日內補提上訴理由書（須按他造人數附繕本）。
中    華    民    國    97    年    7     月    21    日
                                    書記官  徐子嵐


司法院資訊處製作；財團法人民間司法改革基金會備份。
